---
title: "Conectividade nas Escolas Cearenses"
output: html_notebook
---

Este documento apresenta uma análise exploratória de dados e discussões acerca do acesso de estudantes de escolas públicas do Ceará à internet em suas respectivas instituições de ensino. Este trabalho é um requisito para aprovação na disciplina de Fundamentos de Estatística da Universidade de Fortaleza, no âmbito do curso de Inteligência Artificial.

**Autor:** Pedro Florencio de Almeida Neto \| Cientista de Dados

------------------------------------------------------------------------

**Objetivos Gerais:**

-   Avaliar

**Objetivos Específicos:**

-   Realizar análise exploratória de dados

**Perguntas Norteadoras:**

1.  

### 1. Bibliotecas

```{r message=FALSE, warning=FALSE, include=FALSE}
install.packages("readxl")
install.packages("echarts4r")
```

```{r include=FALSE}
library(dplyr)
library(readxl)
library(tidyverse)
library(echarts4r)
```

### 2. Aquisição dos Dados

Os dados foram baixados de . O script "01-filtra-base-ceara.R" é responsável por

```{r}
df <- read_excel('data/processed-data/base_ceara.xlsx')
head(df)  
```

### 3. Pré-Processamento dos Dados

```{r}

```

### 4. Análise Exploratória dos Dados

#### 4.1. Qual o percentual de escolas municipais e estaduais no Estado do Ceará?

```{r}
# selecao das colunas necessarias
cols <- c("Escolar_co_entidade", "Escolar_no_entidade", "Escolar_tp_dependencia")
df_dependencias <- df %>% select(all_of(cols))

# valores absolutos
df_freq <- as.data.frame(table(df_dependencias$Escolar_tp_dependencia))
colnames(df_freq) <- c("TP_DEPENDENCIA","QUANTIDADE")

# percentual
df_freq$PERCENTUAL <- round(df_freq$QUANTIDADE/sum(df_freq$QUANTIDADE), 2)
```

```{r}
# visualizacao
df_freq %>%
  e_charts(TP_DEPENDENCIA) %>%
  e_pie(
    QUANTIDADE,
    radius = c("45%", "75%"),
    label = list(
      show = TRUE,
      position = "outside",
      formatter = "{d}%",
      fontSize = 12,
      color = "black"
    )
  ) %>%
  e_legend(right = "25%") %>%
  e_title(
    text = "Gráfico 01: Dependência Administrativa das Escolas Públicas do Ceará",
    textStyle = list(
      color = "black",
      fontSize = 14
    )) %>% 
  e_theme("macarons")
```

Observa-se uma predominância da quantidade de escolas municipais, isto é, de educação básica no estado do Ceará. Pode-se ressaltar que o número total de instituições não reflete necessariamente um alta taxa de escolarização, necessitando portanto de uma análise do número de matriculados em cada dependência administrativa no Estado.

#### 4.2. Qual o percentual de escolas rurais e urbanas no Estado do Ceará?

```{r}
str(df_ceara)
```
