---
title: "Conectividade nas Escolas Cearenses"
output: html_document
---

Este documento apresenta uma análise exploratória de dados e discussões acerca do acesso de estudantes de escolas públicas do Ceará à internet em suas respectivas instituições de ensino. Este trabalho é um requisito para aprovação na disciplina de Fundamentos de Estatística da Universidade de Fortaleza, no âmbito do curso de Inteligência Artificial.

**Autor:** Pedro Florencio de Almeida Neto \| Cientista de Dados

------------------------------------------------------------------------

**Objetivo Geral:**

-   Fornecer subsídios descritivos para a análise da conectividade na educação no Estado do Ceará.

**Objetivos Específicos:**

-   Descrever o acesso à internet nas instituições de ensino do Estado do Ceará.
-   Organizar e apresentar indicadores descritivos, por meio de tabelas, gráficos e medidas estatísticas, que permitam a compreensão do cenário da conectividade educacional.

### 1. Bibliotecas

```{r}
# install.packages("readxl")
# install.packages("leaflet")
# install.packages("echarts4r")
# install.packages("BAMMtools")
```

```{r}
library(sf)
library(dplyr)
library(readxl)
library(scales)
library(leaflet)
library(tidyverse)
library(echarts4r)
library(BAMMtools)
library(RColorBrewer)
```

### 2. Aquisição dos Dados

Os dados foram baixados do [Diagnóstico da Conectividade na Educação](https://conectividadenaeducacao.nic.br/#home) (SIMET) e são oriundos do Censo Escolar 2024 (INEP). O script `01-filtra-base-ceara.R` é responsável por filtrar os dados brutos para o estado do Ceará e salvar no diretório `processed_data`*.*

```{r}
df <- read_excel('data/processed-data/base_ceara_validada.xlsx')
df <- df[!is.na(df$escolar_co_municipio), ]

head(df)
```

```{r}
gdf_ceara <- st_read('data/processed-data/limites_ceara.geojson')
```

### 3. Pré-Processamento dos Dados

#### 3.1. Remoção de variáveis

```{r}
# remocao das 28 ultimas colunas
df <- df[, 1:(ncol(df) - 28)]
```

```{r}
# remocao de colunas especificas
cols_to_remove <- c('escolar_nu_ano_censo',
                    'escolar_co_uf',
                    'escolar_co_distrito',
                    'comparador_empresas',
                    'satelite_mec',
                    'recurso_recebido')

df <- df[, !(names(df) %in% cols_to_remove)]
```

#### 3.2. Tratamento de dados ausentes

```{r}
knitr::kable(data.frame('Faltantes' = colSums(is.na(df))))
```

```{r}
df %>% 
  count(escolar_tipo_tecnologia, name='contagem', sort=TRUE)
```

Para a variável `escolar_tipo_tecnologia` optou-se por preencher NA com o termo `sem informação`, conforme `string` contida nesta coluna.

```{r}

df$escolar_tipo_tecnologia <- df$escolar_tipo_tecnologia %>% replace_na('sem informação')
```

#### 3.3. Substituição de tipos de variáveis

```{r}
df$escolar_co_municipio <- as.character(df$escolar_co_municipio)
```

```{r}
# verificando se as colunas booleanas possuem mais formas de escrita de 'Sim'e 'Nao'

cols_booleanas <- c('escolar_in_laboratorio_informatica',
                    'escolar_in_internet',
                    'escolar_in_internet_alunos',
                    'escolar_in_internet_aprendizagem')

lapply(df[cols_booleanas], unique)
```

As colunas booleanas não apresentam valores distintos de `Sim` e `Nao`. Portanto, é seguro realizar a troca para valores binários considerando apenas estas duas `strings`.

```{r}
# substituindo colunas de 'Sim' e 'Nao' por variavel booleana
df <- df %>%
  mutate(across(all_of(cols_booleanas),
                ~ifelse(. == "Sim", 1, 0)))
```

### 4. Análise Exploratória dos Dados

#### 4.1. Qual o percentual de escolas municipais e estaduais no Estado do Ceará?

```{r}
# selecao das colunas necessarias
cols <- c("escolar_co_entidade", "escolar_no_entidade", "escolar_tp_dependencia")
df_dependencias <- df %>% select(all_of(cols))

# valores absolutos
df_freq <- as.data.frame(table(df_dependencias$escolar_tp_dependencia))
colnames(df_freq) <- c("TP_DEPENDENCIA","QUANTIDADE")

# percentual
df_freq$PERCENTUAL <- round(df_freq$QUANTIDADE/sum(df_freq$QUANTIDADE), 2)
```

```{r}
# visualizacao
df_freq %>%
  e_charts(TP_DEPENDENCIA) %>%
  e_pie(
    QUANTIDADE,
    radius = c("45%", "75%"),
    label = list(
      show = TRUE,
      position = "outside",
      formatter = "{d}%",
      fontSize = 12,
      color = "black"
    )
  ) %>%
  e_legend(right = "25%") %>%
  e_title(
    text = "Gráfico 01: Dependência Administrativa das Escolas Públicas do Ceará",
    textStyle = list(
      color = "black",
      fontSize = 14
    )) %>% 
  e_theme("macarons")
```

Observa-se uma predominância da quantidade de escolas municipais, isto é, de educação básica no estado do Ceará. Pode-se ressaltar que o número total de instituições não reflete necessariamente um alta taxa de escolarização, necessitando portanto de uma análise do número de matriculados em cada dependência administrativa no Estado.

#### 4.2. Qual o percentual de escolas rurais e urbanas no Estado do Ceará?

```{r}
# colunas necessarias
cols_loc <- c('escolar_co_entidade',
                    'escolar_co_entidade',
                    'nm_municipio',
                    'escolar_tp_localizacao')

df_localizacao <- df %>% select(all_of(cols_loc))

head(df_localizacao)
```

```{r}
# valores absolutos
df_freq_loc <- as.data.frame(table(df_localizacao$escolar_tp_localizacao))
colnames(df_freq_loc) <- c("TP_LOCALIZACAO","QUANTIDADE")

df_freq_loc
```

```{r}
df_freq_loc %>% 
  e_charts(TP_LOCALIZACAO) %>%  
  e_bar(QUANTIDADE, name = "Área da instituição") %>% 
  e_labels(show = TRUE) %>% 
  e_title(text='Gráfico 02: Localização das Escolas Cearenses',
          textStyle = list(color = "black", fontSize = 14)) %>% 
  e_theme('macarons')
```

Há uma predominância de escolas em zona urbana, embora, a quantidade de instituições em zonas rurais apresenta-se com um valor relevante.

#### 4.3. Qual o panorama das escolas que tem laboratórios de informática no Ceará?

```{r}
# agrupando por municipio e somando a quantidade de laboratorios de informatica
df_filtered_lab <- df %>%
  group_by(escolar_co_municipio) %>%
  summarise(
    quantidade_escolas_laboratorios = sum(escolar_in_laboratorio_informatica),
    quantidade_escolas = n())
```

Adicionando coluna com os valores relativos de escolas que contêm laboratórios de informática

```{r}
df_filtered_lab <- mutate(df_filtered_lab,
                      percentual_laboratorio = quantidade_escolas_laboratorios / quantidade_escolas)
```

Adicionando a coluna *geometry* no dataframe *df_filtered*

```{r}
df_join_lab <- gdf_ceara %>% 
  left_join(df_filtered_lab, by = c("codigo_ibge"="escolar_co_municipio"))

dim(df_join_lab)
```

**Mapa Coroplético do Percentual de Laboratórios nas Cearenses**

A definição de quantidade de categorias seguiu-se a regra de *Freedman-Diaconis*[^1], em que:

[^1]: <https://geographicdata.science/book/intro.html>

$$
w = 2*IQR*n^{-\frac{1}{3}}
$$

$$
k = \frac{max-min}{w}
$$

Onde:

-   **IQR**: amplitude interquartil

-   **n**: número de observações

-   **k**: quantidade de categorias (*bins*)

Para escolha dos valores que limitam cada categoria, adotou-se o método *Jenks-Caspall.*

```{r}
Q1 <- quantile(df_join_lab$percentual_laboratorio, probs = 0.25)
Q2 <- quantile(df_join_lab$percentual_laboratorio, probs = 0.50)
Q3 <- quantile(df_join_lab$percentual_laboratorio, probs = 0.75)

IQR <- (Q3-Q1)

IQR
```

```{r}
n = nrow(df_join_lab)
n
```

```{r}
w = 2*IQR*(n**(-1/3))
w
```

```{r}
min = min(df_join_lab$percentual_laboratorio)
max = max(df_join_lab$percentual_laboratorio)

k = (max - min)/w

k
```

15 classes são recomendadas pelo cálculo do método, entretanto, por motivos de visualização e produção de um relatório em linguagem simples, optou-se por 5 categorias.

Visualização do mapa

```{r}
# bins <- categories
bins <- 5 # Natural Breaks (Intervalos iguais)
pal <- colorRampPalette(brewer.pal(9, "YlOrRd"))(15)
pal_fun <- colorBin(
  palette = pal,
  domain = df_join_lab$percentual_laboratorio,
  bins = 5,
  na.color = "transparent"
)

labels <- sprintf(
  "<strong>%s</strong><br/>%.1f%%",
  df_join_lab$municipio, df_join_lab$percentual_laboratorio*100
) %>% lapply(htmltools::HTML)

m <- leaflet(df_join_lab) %>%
  setView(lng = -39.5, lat = -5.2, zoom = 6) %>%
  addProviderTiles(providers$CartoDB.Positron) %>% 
  addPolygons(
  fillColor = ~pal_fun(percentual_laboratorio),
  weight = 2,
  opacity = 1,
  color = "white",
  dashArray = "3",
  fillOpacity = 0.7,
   highlightOptions = highlightOptions(
    weight = 5,
    color = "#666",
    dashArray = "",
    fillOpacity = 0.7,
    bringToFront = TRUE),
  label = labels,
  labelOptions = labelOptions(
    style = list("font-weight" = "normal", padding = "3px 8px"),
    textsize = "15px",
    direction = "auto")) %>% 
  addLegend(pal = pal_fun, values = ~percentual_laboratorio, opacity = 0.7, title = "Percentuais", position = "bottomright")

m
```

Municípios com **menor percentual** de escolas com laboratórios

```{r}
df_order <- df_join_lab %>% arrange(percentual_laboratorio)
head(select(as.data.frame(df_order),
                 municipio,
                 percentual_laboratorio,
                 quantidade_escolas_laboratorios,
                 quantidade_escolas),10)
```

Avaliação da **disparidade** entre os municípios

```{r}
ggplot(data=df_join_lab) +
  geom_histogram(mapping = aes(x = percentual_laboratorio), 
                 bins = 15, 
                 binwidth = 0.063158,
                 fill = "steelblue", 
                 color = "white", 
                 alpha=0.8,
                 boundary=0) +
  scale_x_continuous(breaks = seq(0, 1, 0.063158),
                     labels = label_number(accuracy = 0.01)) +
  scale_y_continuous(breaks = seq(0, 40, 10)) +
  labs(x='Percentual de escolas com laboratório',y='') + 
  geom_text(
    stat = "bin",
    aes(
      x = percentual_laboratorio,
      y = after_stat(count),
      label = after_stat(count)
    ),
    binwidth = 0.063158,
    boundary = 0,
    vjust = -0.3,
    size=3
  )
```

#### 4.4. Qual o panorama da disposição de internet nas escolas do Ceará?

```{r}
df_contagem_internet <- df %>% 
  count(escolar_in_internet, name='contagem', sort=TRUE) %>% 
  mutate(percentual = contagem/sum(contagem))

df_contagem_internet
```

```{r}
df_contagem_internet$escolar_in_internet <- ifelse(df_contagem_internet$escolar_in_internet == 1,
                         "Com internet",
                         "Sem internet")
```

```{r}
df_contagem_internet %>% 
  e_charts(escolar_in_internet) %>%  
  e_bar(contagem, name = "") %>% 
  e_labels(show = TRUE) %>% 
  e_title(text='Gráfico 03: Quantidade de Escolas Cearenses com Acesso à Internet',
          textStyle = list(color = "black", fontSize = 14)) %>% 
  e_theme('macarons')
```

Quase a **totalidade** das escolas no Ceará possuem conexão com internet (98,5%). Um panorama sobre os municípios é apresentado abaixo.

```{r}
df_internet <- df %>% 
  group_by(escolar_co_municipio) %>% 
  summarise(quantidade_escolas=n(),
            quantidade_escolas_internet=sum(escolar_in_internet),
            percentual = quantidade_escolas_internet/quantidade_escolas)

head(df_internet)
```

```{r}
df_join_net <- gdf_ceara %>% 
  left_join(df_internet, by = c("codigo_ibge"="escolar_co_municipio"))

dim(df_join_lab)
```

```{r}
bins <- 5 # Natural Breaks (Intervalos iguais)
pal_fun <- colorBin(
  palette = "YlOrRd",
  domain = df_join_net$percentual,
  bins = 5,
  na.color = "transparent"
)

labels <- sprintf(
  "<strong>%s</strong><br/>%.1f%%",
  df_join_net$municipio, df_join_net$percentual*100
) %>% lapply(htmltools::HTML)

m <- leaflet(df_join_net) %>%
  setView(lng = -39.5, lat = -5.2, zoom = 6) %>%
  addProviderTiles(providers$CartoDB.Positron) %>% 
  addPolygons(
  fillColor = ~pal_fun(percentual),
  weight = 2,
  opacity = 1,
  color = "white",
  dashArray = "3",
  fillOpacity = 0.7,
   highlightOptions = highlightOptions(
    weight = 5,
    color = "#666",
    dashArray = "",
    fillOpacity = 0.7,
    bringToFront = TRUE),
  label = labels,
  labelOptions = labelOptions(
    style = list("font-weight" = "normal", padding = "3px 8px"),
    textsize = "15px",
    direction = "auto")) %>% 
  addLegend(pal = pal_fun, values = ~percentual, opacity = 0.7, title = "Percentuais", position = "bottomright")

m
```

#### 4.5. Quais os tipos de rede de internet nas escolas do Ceará?

```{r}
df_contagem_rede <- df %>% 
  count(escolar_tp_rede_local, name='contagem', sort=TRUE) %>% 
  mutate(percentual = contagem/sum(contagem))

df_contagem_rede
```

Mais de 60% das escolas do Estado possui rede wifi.

```{r}
df_contagem_rede %>% 
  e_charts(escolar_tp_rede_local) %>%  
  e_bar(contagem, name = "") %>% 
  e_labels(show = TRUE) %>% 
  e_title(text='Gráfico 04: Quantidade de Escolas Cearenses com Acesso à Internet por Tipo de Rede',
          textStyle = list(color = "black", fontSize = 14)) %>%
  e_x_axis(
    axisLabel = list(
      interval = 0,
      rotate = 45)) %>% 
  e_theme('macarons')
```

#### 4.6. Quais os tipos de tecnologia de conexão à internet nas escolas do Ceará?

```{r}
df_contagem_tecnologia <- df %>% 
  count(escolar_tipo_tecnologia, name='contagem', sort=TRUE) %>% 
  mutate(percentual = contagem/sum(contagem))

df_contagem_tecnologia
```

```{r}
df_contagem_tecnologia %>% 
  e_charts(escolar_tipo_tecnologia) %>%  
  e_bar(contagem, name = "") %>% 
  e_labels(show = TRUE) %>% 
  e_title(text='Gráfico 05: Quantidade de Escolas Cearenses com Acesso à Internet por Tipo de Tecnologia de Rede',
          textStyle = list(color = "black", fontSize = 14)) %>%
  e_x_axis(
    axisLabel = list(
      interval = 0,
      rotate = 45)) %>% 
  e_theme('macarons')
```

#### 4.7. Qual a quantidade de estudantes que tem acesso a internet nas escolas?

```{r}

```
