---
title: "Conectividade nas Escolas Cearenses"
output: html_document
---

Este documento apresenta uma análise exploratória de dados e discussões acerca do acesso de estudantes de escolas públicas do Ceará à internet em suas respectivas instituições de ensino. Este trabalho é um requisito para aprovação na disciplina de Fundamentos de Estatística da Universidade de Fortaleza, no âmbito do curso de Inteligência Artificial.

**Autor:** Pedro Florencio de Almeida Neto \| Cientista de Dados

------------------------------------------------------------------------

**Objetivo Geral:**

-   Fornecer subsídios descritivos para a análise da conectividade na educação no Estado do Ceará.

**Objetivos Específicos:**

-   Descrever o acesso à internet nas instituições de ensino do Estado do Ceará.
-   Organizar e apresentar indicadores descritivos, por meio de tabelas, gráficos e medidas estatísticas, que permitam a compreensão do cenário da conectividade educacional.

**Perguntas Norteadoras:**

1.  Qual o percentual de escolas municipais, estaduais e federais no Estado do Ceará?

2.  Qual o percentual de escolas rurais e urbanas no Estado?

3.  Qual o panorama das escolas que tem laboratório de informática no Ceará?

### 1. Bibliotecas

```{r}
# install.packages("readxl")
# install.packages("leaflet")
# install.packages("echarts4r")
# install.packages("BAMMtools")
```

```{r}
library(sf)
library(dplyr)
library(readxl)
library(scales)
library(leaflet)
library(tidyverse)
library(echarts4r)
library(BAMMtools)
library(RColorBrewer)
```

### 2. Aquisição dos Dados

Os dados foram baixados de . O script "01-filtra-base-ceara.R" é responsável por

```{r}
df <- read_excel('data/processed-data/base_ceara_validada.xlsx')
df <- df[!is.na(df$escolar_co_municipio), ]
head(df)
```

### 3. Pré-Processamento dos Dados

#### 3.1. Tratamento de dados ausentes

```{r}
# quantidade de codigos de municipio ausentes
sum(is.na(df$escolar_co_municipio))
```

### 4. Análise Exploratória dos Dados

#### 4.1. Qual o percentual de escolas municipais e estaduais no Estado do Ceará?

```{r}
# selecao das colunas necessarias
cols <- c("escolar_co_entidade", "escolar_no_entidade", "escolar_tp_dependencia")
df_dependencias <- df %>% select(all_of(cols))

# valores absolutos
df_freq <- as.data.frame(table(df_dependencias$escolar_tp_dependencia))
colnames(df_freq) <- c("TP_DEPENDENCIA","QUANTIDADE")

# percentual
df_freq$PERCENTUAL <- round(df_freq$QUANTIDADE/sum(df_freq$QUANTIDADE), 2)
```

```{r}
# visualizacao
df_freq %>%
  e_charts(TP_DEPENDENCIA) %>%
  e_pie(
    QUANTIDADE,
    radius = c("45%", "75%"),
    label = list(
      show = TRUE,
      position = "outside",
      formatter = "{d}%",
      fontSize = 12,
      color = "black"
    )
  ) %>%
  e_legend(right = "25%") %>%
  e_title(
    text = "Gráfico 01: Dependência Administrativa das Escolas Públicas do Ceará",
    textStyle = list(
      color = "black",
      fontSize = 14
    )) %>% 
  e_theme("macarons")
```

Observa-se uma predominância da quantidade de escolas municipais, isto é, de educação básica no estado do Ceará. Pode-se ressaltar que o número total de instituições não reflete necessariamente um alta taxa de escolarização, necessitando portanto de uma análise do número de matriculados em cada dependência administrativa no Estado.

#### 4.2. Qual o percentual de escolas rurais e urbanas no Estado do Ceará?

```{r}
# colunas necessarias
cols_necessary <- c('escolar_co_entidade',
                    'escolar_co_entidade',
                    'nm_municipio',
                    'escolar_tp_localizacao')

df_localizacao <- df %>% select(all_of(cols_necessary))

head(df_localizacao)
```

```{r}
# valores absolutos
df_freq_loc <- as.data.frame(table(df_localizacao$escolar_tp_localizacao))
colnames(df_freq_loc) <- c("TP_LOCALIZACAO","QUANTIDADE")

df_freq_loc
```

```{r}
df_freq_loc %>% 
  e_charts(TP_LOCALIZACAO) %>%  
  e_bar(QUANTIDADE, name = "Área da instituição") %>% 
  e_labels(show = TRUE) %>% 
  e_title(text='Gráfico 02: Localização das Escolas Cearenses',
          textStyle = list(color = "black", fontSize = 14)) %>% 
  e_theme('macarons')
```

Há uma predominância de escolas em zona urbana, embora, a quantidade de instituições em zonas rurais apresenta-se com um valor relevante.

#### 4.3. Qual o panorama das escolas que tem laboratórios de informática no Ceará?

Adicionando dataframe com os limites do Estado do Ceará

```{r}
gdf_ceara <- st_read('data/processed-data/limites_ceara.geojson')
```

Selecionando as colunas necessárias

```{r}
cols_join <- c('escolar_no_entidade',
               'escolar_co_municipio',
               'nm_municipio',
               'escolar_tp_localizacao',
               'escolar_in_laboratorio_informatica',
               'escolar_in_internet',
               'escolar_tp_rede_local',
               'escolar_tipo_tecnologia',
               'escolar_in_internet_alunos',
               'escolar_in_internet_aprendizagem') 

df_filtered <- df %>% select(all_of(cols_join)) 

knitr::kable(head(df_filtered))
```

```{r}
# substituindo coluna por variavel booleana
df_filtered_lab <- df_filtered %>%
  mutate(escolar_in_laboratorio_informatica = ifelse(escolar_in_laboratorio_informatica == "Sim", 1, 0))
```

```{r}
# agrupando por municipio e somando a quantidade de laboratorios de informatica
df_filtered_lab <- df_filtered_lab %>%
  group_by(escolar_co_municipio) %>%
  summarise(
    quantidade_escolas_laboratorios = sum(escolar_in_laboratorio_informatica),
    quantidade_escolas = n())
```

Adicionando coluna com os valores relativos de escolas que contêm laboratórios de informática

```{r}
df_filtered_lab <- mutate(df_filtered_lab,
                      percentual_laboratorio = quantidade_escolas_laboratorios / quantidade_escolas)
```

Adicionando a coluna *geometry* no dataframe *df_filtered*

```{r}
# padronizando tipo dos IDs dos municipios
df_filtered_lab$escolar_co_municipio <- as.character(df_filtered_lab$escolar_co_municipio)

df_join <- gdf_ceara %>% 
  left_join(df_filtered_lab, by = c("codigo_ibge"="escolar_co_municipio"))

dim(df_join)
```

**Mapa Coroplético do Percentual de Laboratórios nas Cearenses**

A definição de quantidade de categorias seguiu-se a regra de *Freedman-Diaconis*[^1], em que:

[^1]: <https://geographicdata.science/book/intro.html>

$$
w = 2*IQR*n^{-\frac{1}{3}}
$$

$$
k = \frac{max-min}{w}
$$

Onde:

-   **IQR**: amplitude interquartil

-   **n**: número de observações

-   **k**: quantidade de categorias (*bins*)

Para escolha dos valores que limitam cada categoria, adotou-se o método *Jenks-Caspall.*

```{r}
Q1 <- quantile(df_join$percentual_laboratorio, probs = 0.25)
Q2 <- quantile(df_join$percentual_laboratorio, probs = 0.50)
Q3 <- quantile(df_join$percentual_laboratorio, probs = 0.75)

IQR <- (Q3-Q1)

IQR
```

```{r}
n = nrow(df_join)
n
```

```{r}
w = 2*IQR*(n**(-1/3))
w
```

```{r}
min = min(df_join$percentual_laboratorio)
max = max(df_join$percentual_laboratorio)

k = (max - min)/w

k
```

15 classes são recomendadas pelo cálculo do método, entretanto, por motivos de visualização e produção de um relatório de linguagem simples, optou-se por 5 categorias.

Visualização do mapa

```{r}
# bins <- categories
bins <- 5 # Natural Breaks (Intervalos iguais)
pal <- colorRampPalette(brewer.pal(9, "YlOrRd"))(15)
pal_fun <- colorBin(
  palette = pal,
  domain = df_join$percentual_laboratorio,
  bins = 5,
  na.color = "transparent"
)

labels <- sprintf(
  "<strong>%s</strong><br/>%.1f%%",
  df_join$municipio, df_join$percentual_laboratorio*100
) %>% lapply(htmltools::HTML)

m <- leaflet(df_join) %>%
  setView(lng = -39.5, lat = -5.2, zoom = 6) %>%
  addProviderTiles(providers$CartoDB.Positron) %>% 
  addPolygons(
  fillColor = ~pal_fun(percentual_laboratorio),
  weight = 2,
  opacity = 1,
  color = "white",
  dashArray = "3",
  fillOpacity = 0.7,
   highlightOptions = highlightOptions(
    weight = 5,
    color = "#666",
    dashArray = "",
    fillOpacity = 0.7,
    bringToFront = TRUE),
  label = labels,
  labelOptions = labelOptions(
    style = list("font-weight" = "normal", padding = "3px 8px"),
    textsize = "15px",
    direction = "auto")) %>% 
  addLegend(pal = pal_fun, values = ~percentual_laboratorio, opacity = 0.7, title = "Percentuais", position = "bottomright")

m
```

Municípios com **menor percentual** de escolas com laboratórios

```{r}
df_order <- df_join %>% arrange(percentual_laboratorio)
head(select(as.data.frame(df_order),
                 municipio,
                 percentual_laboratorio,
                 quantidade_escolas_laboratorios,
                 quantidade_escolas),10)
```

Avaliação da **disparidade** entre os municípios

```{r}
ggplot(data=df_join) +
  geom_histogram(mapping = aes(x = percentual_laboratorio), 
                 bins = 15, 
                 binwidth = 0.063158,
                 fill = "steelblue", 
                 color = "white", 
                 alpha=0.8,
                 boundary=0) +
  scale_x_continuous(breaks = seq(0, 1, 0.063158),
                     labels = label_number(accuracy = 0.01)) +
  scale_y_continuous(breaks = seq(0, 40, 10)) +
  labs(x='Percentual de escolas com laboratório',y='') + 
  geom_text(
    stat = "bin",
    aes(
      x = percentual_laboratorio,
      y = after_stat(count),
      label = after_stat(count)
    ),
    binwidth = 0.063158,
    boundary = 0,
    vjust = -0.3,
    size=3
  )
```

#### 4.4. Qual o panorama da disposição de internet nas escolas do Ceará?

```{r}
df_contagem_internet <- df_filtered %>% 
  count(escolar_in_internet, name='contagem', sort=TRUE) %>% 
  mutate(percentual = contagem/sum(contagem))

df_contagem_internet
```

Quase a **totalidade** das escolas no Ceará possuem conexão com internet (98,5%). Um panorama sobre os municípios é apresentado abaixo.

```{r}

```

```{r}

```

```{r}

```

```{r}

```

```{r}

```

```{r}

```
